【裁判字號】    97,重訴,189
【裁判日期】    980508
【裁判案由】    清償債務
【裁判全文】
臺灣桃園地方法院民事判決             97年度重訴字第189號
原      告    桃園縣桃園市農會
法定代理人    寅○○
訴訟代理人    林  凱    律師
複  代理人    趙立偉    律師
              楊一帆    律師
被      告    庚○○○
              乙○○○
              丑○○
              巳○○○
              子○○
              辛○○
              壬○○
              癸○○
上列8 人共
同訴訟代理人  陳明欽    律師
              史錫恩    律師
上列1 人複
代  理  人    孫天麒    律師
被      告    己○○    住雲林縣土庫鎮○○街30巷12之7 號
              丙○○即吳志銘
                        住臺北縣板橋市○○街181巷12號2樓
              午○○    住臺北縣板橋市○○路72巷13之3 號
上列當事人間請求清償債務事件，於民國98年4 月13日辯論終結
，本院判決如下：
    主      文
被告己○○、丙○○、午○○應連帶給付原告新臺幣肆仟伍佰萬
元，及自民國八十二年六月十五日起至清償日止，按週年利率百
分之九計算之利息，暨自民國八十二年七月十五日起至清償日止
，在六個月以內者，按上開利率百分之十，超過六個月者，按上
開利率百分之二十計算之違約金。
被告庚○○○、乙○○○、丑○○、巳○○○、子○○、辛○○
、壬○○、癸○○、丙○○、己○○、午○○應連帶給付原告新
臺幣肆仟伍佰萬元，及自民國九十二年六月十六日起至清償日止
，按週年利率百分之九計算之利息，暨自民國九十二年六月十六
日起至清償日止，按上開利率百分之二十計算之違約金。
被告庚○○○、乙○○○、丑○○、巳○○○、子○○、辛○○
、壬○○、癸○○、丙○○、己○○、午○○應連帶給付原告新
臺幣肆仟伍佰萬元，及自民國九十二年六月十六日起至清償日止
，按週年利率百分之九計算之利息，暨自民國九十二年六月十六
日起至清償日止，按上開利率百分之二十計算之違約金。
被告己○○應給付原告新臺幣肆仟伍佰萬元，及自民國八十二年
六月十五日起至清償日止，按週年利率百分之九計算之利息，暨
自民國八十二年七月十五日起至清償日止，在六個月以內者，按
上開利率百分之十，超過六個月者，按上開利率百分之二十計算
之違約金。
被告丙○○、己○○、午○○應連帶給付原告就主文第二項、第
三項合計本金新臺幣玖仟萬元之給付，自民國八十二年六月十五
日起至九十二年六月十五日止，按週年利率百分之九計算之利息
，暨自民國八十二年七月十六日起至九十二年六月十五日止，在
六個月以內者，按上開利率百分之十，超過六個月者，按上開利
率百分之二十計算之違約金。
原告其餘之訴駁回。
訴訟費用由被告丙○○、己○○、庚○○○、乙○○○、丑○○
、巳○○○、子○○、辛○○、壬○○、癸○○、午○○連帶負
擔百分之六十，被告己○○負擔百分之二十五，餘由原告負擔。
本判決第一項至第五項，於原告依序分別以新臺幣肆仟萬元、新
臺幣壹仟伍佰萬元、新臺幣壹仟伍佰萬元、新臺幣肆仟萬元、新
臺幣貳仟伍佰萬元為應為各該項給付之被告供擔保後得假執行，
但被告庚○○○、乙○○○、丑○○、巳○○○、子○○、辛○○、壬○○、癸○○如各以新臺幣肆仟伍佰萬元供擔保後，得就
本判決第二項、第三項所命之給付免為假執行。
原告其餘假執行聲請駁回。
    事實及理由
壹、程序方面：
一、按訴狀送達後，原告不得將原訴變更或追加他訴。但請求之
    基礎事實同一者及擴張應受判決事項之聲明者，不在此限。
    民事訴訟法第255 條第1 項但書第2 款、第3 款定有明文。
    本件原告起訴時原係以附表1 編號1 至4 所示之借款人各邀
    同附表1 編號1 至4 所示連帶保證人向其借款，而按附表1
    編號1 至4 所示之順序，依序聲明請求(一)被告庚○○○、乙○○○、丑○○、巳○○○、子○○、辛○○、黃、壬○○
    、癸○○（下稱被告庚○○○等8 人）、己○○、丙○○即
    吳志銘、午○○（下稱被告己○○等3 人）應連帶給付原告
    新臺幣（下同）4,500 萬元，及自民國82年7 月15日起至清
    償日止，按週年利率百分之九計算之利息，暨自82年8 月15
    日起至清償日止，在6 個月以內者，按上開利率百分之十，
    超過6 個月者，按上開利率百分之二十計算之違約金。(二)被
    告庚○○○等8 人、被告己○○等3 人應連帶給付原告4,50
    0 萬元，及自82年7 月15日起至清償日止，按週年利率百分
    之九計算之利息，暨自82年8 月15日起至清償日止，在6 個
    月以內者，按上開利率百分之十，超過6 個月者，按上開利
    率百分之二十計算之違約金。(三)被告庚○○○等8 人、被告
    己○○等3 人應連帶給付原告4,500 萬元，及自82年7 月15
    日起至清償日止，按週年利率百分之九計算之利息，暨自82
    年8 月15日起至清償日止，在6 個月以內者，按上開利率百
    分之十，超過6 個月者，按上開利率百分之二十計算之違約
    金。(四)被告己○○應給付原告4,500 萬元，及自82年7 月15
    日起至清償日止，按週年利率百分之九計算之利息，暨自82
    年8 月15日起至清償日止，在6 個月以內者，按上開利率百
    分之十，超過6 個月者，按上開利率百分之二十計算之違約
    金等語。嗣於97年9 月1 日原告具狀將上開各項聲明中利息
    、違約金之起算日各擴張為82年6 月15日、82年7 月15 日
    ，揆諸前開規定，原告所為聲明之擴張，自屬合法；另原告
    復於98年4 月13日再度具狀陳明附表2 編號1 至4 所示之借
    款人各邀同附表2 編號1 至4 所示連帶保證人向其借款，而
    按附表2 編號1 至4 所示之順序，依序為上開聲明等語，本
    院認附表1 、2 所由之事實均為兩造間之消費借貸、連帶保
    證，兩者基礎事實同一，原告為上開訴之變更，與法亦無不
    合，應予准許，先予敘明。
二、按訴訟全部或一部之裁判，以他訴訟之法律關係是否成立為
    據者，係指他訴訟之法律關係是否成立，為本件訴訟先決問
    題者而言，若他訴訟是否成立之法律關係，並非本件訴訟之
    先決問題，則其訴訟程序即毋庸中止；民事訴訟法第182條
    第1項既明定法院得命中止訴訟程序，則有同條項所定情形
    時，應否命其中止，法院本有自由裁量之權，並非一經當事
    人聲請，即應命其中止，最高法院18年抗字第56號、28年抗
    字第164號判例可資參照，再按民事訴訟法第183條規定：「
    訴訟中有犯罪嫌疑牽涉其裁判者，法院得在刑事訴訟終結前
    以裁定停止訴訟程序」。所謂訴訟中有犯罪嫌疑牽涉其裁判
    ，係指在民事訴訟繫屬中，當事人或第三人涉有犯罪嫌疑，
    足以影響民事訴訟之裁判，非俟刑事訴訟解決，民事法院即
    無從或難於判斷者而言，例如當事人或第三人於民事訴訟繫
    屬中涉有偽造文書、證人偽證、鑑定人為不實之鑑定等罪嫌
    ，始足當之，最高法院79年台抗字第218號判例亦可資參照
    。前述關於民事訴訟法中所規定之停止訴訟程序事由，除應
    符合法文所定之要件以外，均應認係由法院審酌具體情形而
    依職權發動，當事人並無聲請權。當事人縱為聲請，亦僅是
    促使法院職權為停止訴訟裁定之原因，合先敘明。經查，被
    告庚○○○等8人以原告所提之事實及文書，諸多有塗改、
    任意加註、顯然錯誤等偽造之嫌，合理懷疑原告內部人員涉
    行使偽造文書之嫌，已向臺灣桃園地方法院檢察署提起告訴
    為由，請求本院裁定停止訴訟程序，惟本件訴訟係審酌兩造
    間消費借貸及連帶保證關係是否成立及原告之請求有無理由
    等節，被告庚○○○告訴他人涉嫌行使偽造文書罪一節，並
    非當然為本件訴訟之先決問題，亦不足影響本件訴訟之裁判
    ，況民事法院就兩造所爭執之事實，本得依職權獨立認定，
    不受刑事訴訟所調查之證據，刑事判決所認定事實之影響，
    若就所調查之結果，已足形成心證，自無停止訴訟程序之必
    要，是以被告庚○○○等8人聲請停止本件訴訟程序，核無
    必要。
三、被告丙○○經合法通知，未於最後言詞辯論期日到場；被告
    午○○經合法通知，未於言詞辯論期日到場，核無民事訴訟
    法第386 條所列各款情形，爰依原告之聲請，均由其一造辯
    論而為判決。
貳、實體方面：
一、原告主張：。
  (一)訴外人黃一乘即黃文城（下稱黃一乘）、被告己○○、被告
    丙○○即吳志銘（下稱丙○○）及訴外人甲○等4 人，彼此
    互任對方借款之連帶保證人，並邀同被告午○○為連帶保證
    人，於81年8 月14日分別向原告借貸如附表2 編號1 至4 所
    示之4,500 萬元，上開4 筆借款，均約定借款期間自81年8
    月14 日 至82年8 月14日止，利息以週年利率百分之九計算
    ，逾期付息或到期未履行債務時，自逾期之日起至清償日止
    ，在6 個月內部分，按上開利率百分之十，超過6 個月以上
    者，按上開利率百分之二十計算之違約金，被告己○○並以
    其所有之坐落台北縣林口鄉○○○段頭湖小段191 地號之土
    地（下稱系爭土地）就上開四筆借款為原告各設定額度為5,
    400 萬元、存續期間81年8 月8 日至110 年8 月7 日之最高
    限額抵押權。原告即於同日以轉帳方式分別交付各該借款予
    訴外人黃一乘、甲○、被告丙○○、己○○等人，渠等4人
    亦均於同日在取款憑條上蓋章領取各該借款。詎料，渠等4
    人就各自借款部分，均僅給付截至82年6 月14日之利息，之
    後即未依約付息還款，又訴外人黃一乘於96年9 月12日逝世
    ，其繼承人即被告庚○○○等8 人應承受訴外人黃一乘留下
    之債務，從而被告庚○○○等8 人及被告己○○等3 人應依
    訴外人甲○借貸之連帶保證關係、被告丙○○借貸與連帶保
    證關係、被告己○○借貸與連帶保證關係、訴外人黃一乘借
    貸之連帶保證關係，清償各該借款本金、利息及違約金債務
    。
  (二)訴外人黃一乘於向原告申辦貸款及擔任連帶保證人時，所提
    出之戶籍謄本、印鑑證明等個人重要私密文件，非他人所能
    輕易取得，且係向金融機構辦理貸款、對保時必備之文件，
    所出具之承諾書等相關文件上「黃文誠」之印文與其印鑑證
    明上之印鑑相同，且被告己○○於97年7月21日、9月1 日言
    詞辯論期日陳稱：伊在借款時，黃一乘有到場辦理對保及借
    款伊只有見過黃文誠（即黃一乘）2次，對保1次，放款1次
    ，大約是81、82年間等語，佐以金融機構辦理借貸、對保程
    序時，均須借款人親自到場提供身分證件供金融機構承辦人
    員查對，足見訴外人黃一乘確為其系爭借貸之債務人無訛。
  (三)原告前已對訴外人黃一乘借貸之借款人本人、連帶保證人即
    訴外人甲○、被告丙○○、午○○積欠4,500 萬元，以消費
    借貸及連帶保證為由，向法院聲請發支付命令，分別經臺灣
    臺北地方法院以91年度促字第44847 號支付命令（訴外人黃
    一乘部分）、臺灣板橋地方法院以91年促字第63985 號支付
    命令（被告丙○○、午○○部分）、臺灣臺南地方法院以91
    年度促字第44847 號支付命令（訴外人甲○部分）確定在案
    ，此筆借貸關係之借款申請書所載81年8 月7 日、借據所載
    81 年8月14日，與本件其它3 筆借貸關係之借款申請書、借
    據上日期相同，關於「黃文誠」之簽名與印文部分亦均相同
    ，益見訴外人黃一乘確曾向原告借款。
  (四)訴外人黃一乘、被告丙○○、己○○及訴外人甲○在原告所
    開立帳戶之帳號分別為T-70844、T-70845、T-70846、T-708
    47，原告於81年8月14日將渠等各自借貸之4,500萬元，轉入
    渠等各自帳戶內，有轉帳收入傳票4紙可憑。訴外人黃一乘
    、甲○及被告丙○○於取得各該借款同日，將借得款項轉帳
    入被告己○○帳戶，亦有蓋「桃園市農會信用部轉帳之章」
    之活期取款憑條3紙可據，被告己○○復於同日自其帳戶中
    提取6,266萬8,000元匯入帳號為70564之帳戶，另提取1億1,
    600萬元，因已超過原告存戶之領款上限，故由原告另開立
    農民銀行取款憑條，交由其至該銀行領取，原告無法知悉其
    領款後之金錢流向。
  (五)被告庚○○○等8 人固向鈞院聲請裁定停止訴訟程序，惟查
    本件應斟酌者乃被告庚○○○等8 人之被繼承人黃一乘是否
    有向原告借款及擔任連帶保證人，與原告內部之證信、審核
    、放款及何時追償等事項無涉，渠等又空泛指稱他人偽造本
    件相關書證，卻未能舉證，尤其本件已詢問證人辰○○、丁○○及戊○○後，無法證明本件相關書證係出於偽造，則渠
    等聲請停止訴訟程序，無非延滯訴訟而已，請予以駁回。
  (六)並按附表2編號1至4所示債權，依序聲明如下：
  １被告庚○○○等8 人及被告己○○等3 人應連帶給付原告4,
    500 萬元，及自82年6 月15日起至清償日止，按週年利率百
    分之九計算之利息，暨自82年7 月15日起至清償日止，在6
    個月以內者，按上開利率百分之十，超過6 個月者，按上開
    利率百分之二十計算之違約金。
  ２被告庚○○○等8 人及被告己○○等3 人應連帶給付原告4,
    500 萬元，及自82年6 月15日起至清償日止，按週年利率百
    分之九計算之利息，暨自82年7 月15日起至清償日止，在6
    個月以內者，按上開利率百分之十，超過6 個月者，按上開
    利率百分之二十計算之違約金。
  ３被告庚○○○等8 人及被告己○○等3 人應連帶給付原告4,
    500 萬元，及自82年6 月15日起至清償日止，按週年利率百
    分之九計算之利息，暨自82年7 月15日起至清償日止，在6
    個月以內者，按上開利率百分之十，超過6 個月者，按上開
    利率百分之二十計算之違約金。
  ４被告己○○應給付原告4,500 萬元，及自82年6 月15日起至
    清償日止，按週年利率百分之九計算之利息，暨自82年7 月
    15 日 起至清償日止，在6 個月以內者，按上開利率百分之
    十，超過6 個月者，按上開利率百分之二十計算之違約金等
    語。
  ５願供擔保，請准宣告假執行。
二、被告方面：
  (一)被告庚○○○等8人均則以：
  １訴外人黃一乘個性憨直，智能稍低，平日少與人來往，終生
    未婚，亦未育有兒女，生前寄住在其二姊即被告庚○○○家
    中，以打零工維生，並受其兄姊之零星接濟，一生未曾經商
    ，亦無累積資產或繼承遺產，死時仍一無所有，以其身份及
    背景，絕不可能貸得鉅款4,500 萬元，生活上亦無需要該鉅
    款，絕未向原告貸得該筆借款。並否認訴外人黃一乘曾於借
    款申請書、約定書等文件上簽名用印。
  ２該筆借款，訴外人黃一乘並無提供財產擔保，其借款申請書
    、約定書上職業欄填載為「商」，借款用途欄填載為「事業
    投資」，極為簡略，亦均與事實不符，然原告所屬當時徵信
    調查員即訴外人辰○○仍於該借款申請書上簽具「調查右列
    各項事實…擬准予貸放」等語，亦即表示上開填載事項業經
    調查徵信屬實，顯已構成業務上登載不實罪嫌，當時之信用
    部主任即訴外人卯○○竟蓋章覆核，自難辭共犯之責，依81
    年間之農會信用部業務管理辦法第10條第2 項規定，顯見農
    會會員從事何職業及其資金需求是否必要等事項，乃屬農會
    放款前須徵信之事項，故相關承辦人員涉嫌犯罪至明，原告
    何以未經詳查即輕率撥放鉅款給毫無資力之訴外人黃一乘，
    又無高價值之土地或其他財產擔保？被告己○○何以願提供
    系爭土地供訴外人黃一乘借貸之擔保，為何又於82年9 月15
    日過戶至訴外人曾鍾華？系爭土地價值多少？何以利用系爭
    土地擔保多筆鉅額貸款？均為疑點。
  ３訴外人黃一乘借款等自82年7 月15日即未付息，為何該時原
    告僅對訴外人甲○、丙○○、午○○等人就部分貸款聲請核
    發支付命令而確定？為何遲延10餘年之久，在訴外人黃一乘
    死亡後今日始起訴求償？另原告稱曾以訴外人黃一乘為訴外
    人甲○借貸之連帶保證人為由（嗣後原告改稱係以訴外人黃
    一乘為本人借貸之借款人為由），向臺灣臺北地方法院聲請
    91年度促字第44847 號支付命令確定在案，因訴外人黃一乘
    生前係寄居被告庚○○○家中，然被告庚○○○及家人從未
    接獲該件臺北地院支付命令，經閱卷得知原告至91年8 月30
    日始聲請發支付命令，又對於總貸款額1 億8,000 萬元，卻
    僅請求4,500 萬元，尤其該件臺北地院支付命令「寄存送達
    」，其中疑義叢生，自不能據此推論訴外人黃一乘借貸債務
    之存在。
  ４被告己○○於97年7 月21日、9 月1 日庭訊時陳稱伊不認識
    黃一乘等語，亦無法從含有訴外人黃一乘等多人之照片中指
    認何人為其本人，可見訴外人黃一乘曾否出面向原告辦理貸
    款，存有疑義。訴外人黃一乘於96年1 月間經診斷罹患血癌
    ，住院治療，嗣於96年9 月12日死亡，並非突然意外身故，
    若其曾向原告借貸鉅款，不可能不於治療期間告知被告庚○○○等8 人，不能僅憑原告所提年代久遠之書證，遽認其曾
    向原告申請貸款。
  ５依原告提出借款申請書等資料顯示，訴外人黃一乘、甲○、
    被告丙○○、己○○等於貸款時均設籍在桃園市○○里○○鄰
    ○○街62巷2 之2 號，並非僅訴外人黃一乘遷入該戶籍，而
    訴外人黃一乘並無子女，不可能為子女學區問題借用他人戶
    籍，且常人對於借戶籍非常重視，不致輕易淡忘借用者為何
    人及相關過程，足見證人戊○○於97年11月25日到庭證稱伊
    不認識黃一乘，黃一乘說渠小孩要唸書，要求伊讓渠戶籍遷
    入，後來只有渠一人遷入，且遷入後馬上遷走，伊不認識己○○、吳志銘、甲○等人，伊忘記何人向伊談借戶籍之事云
    云，顯無法採信，訴外人黃一乘並未向戊○○借戶籍，而係
    遭冒名遷移戶籍。次依當時農會法第13條第1 項規定，農會
    贊助會員雖無庸具備自耕農等身分，仍須在農會組織區域有
    居住之事實，使得加入該區域之農會，查訴外人黃一乘從未
    在借款申請書及約定書所載桃園市住址居住，而係寄住被告
    賀黃淑貞在臺北市之住處，且被告己○○、丙○○及訴外人
    甲○亦均非居住在桃園市，然均於貸款前不久將戶籍遷入同
    一戶內，啟人疑竇，詎原告輕易准許渠等加入為個人贊助會
    員，顯係裡應外合利用人頭淘空鉅款之重大經濟犯罪。
  ６原告固提出訴外人黃一乘、甲○、被告吳志銘、己○○之取
    款憑條4 紙，惟未見任何存款憑條，若欠缺存款憑條，實不
    能謂被告黃一乘等人已合法有效提領各該借款。又原告忽具
    狀將其起訴狀所附證物「取款憑條影本」更正為「桃園縣桃
    園市農會支出傳票影本」，復未說明此舉理由，蓋取款憑條
    或支出傳票均為訴外人黃一乘有無收受系爭第一筆借款之重
    要資料，其中疑有弊端。又原告所提取款憑條上，會記與記
    帳均為「丁○○」1 人蓋章，驗印欄空白，核章欄印章字跡
    看不清楚，亦見訴外人黃一乘在取款憑條上之印章不真實。
    又原告提出訴外人黃一乘（即黃文誠）、甲○、被告丙○○
    （吳志銘）、己○○等人印鑑卡，其上開戶、入會、啟用、
    書立日期部分未填，部分遭到塗改，尤其部分啟用日期「82
    年8 月4 日」，後於「81年8 月14日」匯款日期，可見原告
    所提之事實及書證，諸多有塗改、任意加註、顯然錯誤等偽
    造之嫌，按消費借貸契約為諾成契約，原告未就借款曾交付
    訴外人黃一乘等人盡舉證責任，原告內部製作之擔保放款明
    細分類卡是否為真正有疑義，不足證明其將借款交付訴外人
    黃一乘，應認為系爭借貸契約未成立。原告又拒不提出關鍵
    之帳卡、存款憑條、匯款單，以說明貸款之存款是否已合法
    領取及該個款項之流向，依民事訴訟法第277 條但書之規定
    ，應由原告就該等款項已合法領取負舉證責任，惟原告並未
    舉證之，則被告對原告仍有存款債權，爰於本件主張抵銷。
  ７本件借款人於81年8 月1 日、8 月3 日遷入桃園縣桃園市○○路62巷2 號之2 並加入原告會員，嗣於同年月7 日申貸合
    計1 億8,000 萬元鉅款，竟未經理事會或貸款審議委員會決
    議，即於當日由經辦人、信用部主任、秘書、總幹事等人核
    准同意放款，連基本徵信作業未予實施，以致原估價超過1
    億8,000 萬之土地，經法院以最低拍賣價格7,213 萬元招標
    仍告流標，且借款人俱無資產可供償還，又原告未於借款人
    停止繳息時即追償，遲至15年即將屆滿始提出本件訴訟，其
    間借款、徵信、審核及追償等相關程序疑義叢生，原告所提
    之之事實及文書，諸多有塗改、任意加註、顯然錯誤等偽造
    之嫌，被告合理懷疑原告內部人員涉行使偽造文書之嫌，已
    向台灣桃園地方法院檢察署提起告訴，爰依民事訴訟法第18
    2 條、第183 條，聲請鈞院裁定停止訴訟程序，避免日後民
    刑事裁判歧異。
  ８原告陳明其聲明第1 項請求權之基礎為訴外人甲○借據之借
    貸關係，聲明第4 項請求權之基礎為訴外人黃一乘借據之借
    貸關係等語，惟原告曾以訴外人黃一乘本人為借款人為由，
    向台灣臺北地方法院聲請並獲發91年度促字第44847 號支付
    命令在案，原告就此部分於本件重複請求，顯無理由，請予
    以駁回。又臺灣臺南地方法院91年度促字第56537 號支付命
    令及臺灣板橋地方法院91年促字第63985 號支付命令所依據
    之債權不明，原告亦可能於本件重複請求。再者，原告請求
    利息之消滅時效，應適用民法第126 條規定，所請求之違約
    金，係按一定利率及遲延日數計算，依最高法院73年度台上
    字第2383號判決、70年度台上字第3511號判決意旨，亦有5
    年短期消滅時效，故原告請求之利息及違約金，逾5 年之部
    分，已罹於時效。
  ９系爭貸款總額高達1 億8 千萬元，然訴外人黃一乘事實上尚
    未取分文，縱認其曾經出面辦理貸款手續，亦僅屬人頭而為
    原告所明知，故雙方之間貸款或保證顯屬通謀虛偽意思表示
    ，依法自為無效，又系爭貸款係犯罪行為之結果，已如前述
    ，縱認原告對訴外人黃一乘取得債權，仍係因侵權行為而取
    得，被告等人繼承黃一乘地位，自得依民法第198 條拒絕履
    行，原告之訴要無准許之餘地。
  (二)被告己○○則以：
    系爭貸款是周添發與原告之主任聯繫，伊僅配合去簽名，辦
    貸款時方知系爭土地原地主積欠其他銀行1億4,000萬元，周
    添發以系爭土地向原告借貸1億8000萬元，其中1億4,000萬
    元清償系爭土地原擔保債務，其餘4,000 萬元撥下後俱由周
    添發取走，伊與黃一乘均沒有獲得好處，另伊不清楚黃一乘
    為何擔任本件借款人之原因，取款憑條並非我們自行書寫，
    亦不清楚帳號T-70846帳戶內1億1,600萬元之流向，亦不知
    有開設該帳戶。但於本件貸款之後，伊於83年委託他人將系
    爭土地出售，對方約定將為伊代償系爭貸款，直到原告查封
    系爭土地，接到原告通知時，方知系爭貸款並未清償本息，
    伊乃要求周添發處理本件貸款，渠找人與伊簽訂買賣契約，
    約定售價1億9,000萬元，用以優先清償本件貸款，嗣原告查
    封伊財產，方知本件貸款沒有清償完畢，伊不清楚原告為何
    經過如此久始提出本件訴訟等語，資為抗辯。並聲明：對原
    告主張之金額沒有意見。
  (三)被告丙○○未於最後言詞辯論期日到場，惟曾於97年12月22
    日到場聲明：駁回原告之訴及其假執行聲請，另無其他陳述
    或聲明。
  (四)被告午○○未於言詞辯論期日到場，亦未提出書狀為何聲明
    或陳述。
三、兩造不爭執之事項：
  (一)訴外人黃一乘於96年9月12日死亡，被告庚○○○等8人為其
    繼承人。
  (二)名義為「黃文誠」（即訴外人黃一乘）之人、被告己○○、
    被告吳家璋及訴外人甲○等4 人，彼此互任對方借款之連帶
    保證人，並邀同被告午○○為連帶保證人，於81年8 月14日
    分別向原告如附表2編號1至4所示之金額，上開4筆借款，均
    約定借款期間自81年8 月14日至82年8 月14日止，利息以週
    年利率百分之九計算，逾期付息或到期未履行債務時，自逾
    期之日起至清償日止，在6 個月內部分，按上開利率百分之
    十，超過6 個月以上者，按上開利率百分之二十計算之違約
    金。被告己○○以其當時所有系爭土地，分別就上開4 筆借
    款為原告各設定額度為5,400 萬元、存續期間自81年8 月8
    日至111 年8月7 日之最高限額抵押權。上開4 筆借款各借
    款人，自82年6 月15日起即未依約繳付利息迄今。
  (三)系爭土地於82年10月7 日，以買賣為登記原因，登記移轉所
    有權予訴外人曾鍾華。
四、原告主張被告等人應依消費借貸、連帶保證之法律關係，給
    付如其聲明所示之金額等語，此為被告庚○○○等8 人、被
    告己○○、丙○○所否認，並以事實及理由欄貳之二所載等
    語置辯，而審究兩造所爭執者，厥為如下之爭點：
  (一)原告關於附表2 編號1 至4 債權之請求是否業為確定判決效
    力所及？
  (二)原告提出借款申請書、借據及桃園縣桃園市農會約定書各4
    份，其上「黃文誠」之簽名與蓋章是否為訴外人黃一乘所為
    ？即其有無與原告成立系爭消費借貸及連帶保證之意思合致
    ？
  (三)原告有無將附表2 編號1 至4 所示之借貸款項交付各借款人
    ？
  (四)原告與訴外人黃一乘間借貸關係及其餘3 筆借貸連帶保證，
    是否為通謀虛偽意思表示行為，依民法第87條第1 項前段而
    無效？
  (五)原告對訴外人黃一乘取得借貸及連帶保證之債權，是否屬因
    侵權行為而取得之債權，被告庚○○○等8 人得否依民法第
    198條拒絕履行？
  (六)原告對於被告庚○○○等8 人有無存款債務，其等可否以之
    抵銷對於原告之借貸及連帶保證債務？
  (七)原告對於被告庚○○○等8 人系爭借貸及連帶保證債權，所
    生利息及違約金之請求權，是否罹於消滅時效？
五、茲按上開爭點，分別論述如下：
  (一)原告關於附表2 編號1 至4 債權之請求是否業為確定判決效
    力所及？
    按債務人對於支付命領未於法定期間合法提出異議者，支付
    命令與確定判決有同一之效力，民事訴訟法第521 條第1 項
    定有明文；又支付命令之聲請，除應表明當事人及法院外，
    衹須表明請求之標的並其數量及請求之原因、事實，以及應
    發支付命令之陳述，此觀民事訴訟法第511 條之規定自明；
    另債務人依同法第516 條對支付命令得不附理由提出異議，
    故債權人在督促程序就其所主張之事實毋庸舉證，其債權憑
    證之有無，與應否許可發支付命令無關，亦有最高法院61年
    台抗字第40 8號判例意旨可參。準此，於決斷確定之支付命
    令既判力範圍時，原則上即應以法院支付命令上所載之權利
    內容及當事人於聲請支付命令時所陳述之原因、事實為準，
    無庸慮及當事人提出支付命令聲請時所同時檢附之相關書證
    。惟：
  １本院依職權調閱臺灣板橋地方法院91年促字第63985 號支付
    命令卷宗結果，該確定之支付命令內容為原告本於附表2 編
    號4 所示債權，請求被告午○○、吳家璋給付原告4,500 萬
    元，及自82年6 月14日起至清償日止，按週年利率百分之九
    計算之利息，暨自82年7 月14日起至清償日止，其逾期在6
    個月以內者，按上開利率百分之十，逾期超過六個月者，按
    上開利率百分之二十計算之違約金，而此部分業經確定判決
    效力所及之權利，核與原告基於附表2 編號4 所示債權而對
    被告己○○為事實及理由欄貳之一(六)第四項聲明之請求相較
    結果，因受請求之當事人不相同，非為同一事件，原告此部
    分之請求，自屬未曾受確定判決效力所及；另原告所提出之
    臺灣臺南地方法院91年度促字第44847 號確定之支付命令，
    原告雖未就該支付命令所由之原因事實為何，提出任何事證
    供本院審認，然該支付命令之債務人為訴外人甲○，並非本
    件被告所列之人，顯見該支付命令所確定權利之既判力，亦
    與本案原告之請求無涉。
  ２原告另前於91年間對黃一乘向臺灣臺北地方法院聲請核發支
    付命令結果，經該院准予核發內容記載：債務人應於本命令
    送達二十日之不變期間內，向債權人給付4,500 萬元，及自
    82年6 月14日起至清償日止，按週年利率百分之九計算之利
    息，暨自82年7 月14日起至清償日止，其逾期在6 個月以內
    者，按上開利率百分之十，逾期超過六個月者，按上開利率
    百分之二十計算之違約金等語之91年度促字第44847 號支付
    命令確定在案，亦據本院依職權調閱上開案卷後審認屬實。
    本件原告於上開支付命令聲請時，雖以附表2 編號4 所示債
    權之借據影本為證，然觀其聲請狀內「請求之原因事實及應
    發支付命令之陳述」欄所載「債務人甲○於81年8 月14日邀
    同其他債務人黃一乘、丙○○、己○○、午○○向聲請人借
    款新台幣4,500 萬元正，……。」等語，揆諸前揭說明，堪
    認上開確定支付命令內所確定之權利內容及其原因事實者，
    應為附表2 編號1 所示之債權，並非附表2 編號4 所示之債
    權，而此部分業經確定判決效力所及之權利，核與原告基於
    附表2 編號1 所示債權而對黃一乘繼承人即原告庚○○○等
    8 人為事實及理由欄貳之一(六)第一項聲明之請求相較結果，
    二者受請求之當事人及權利內容、原因事實均相同，顯為同
    一事件，今原告復本於同一債權即附表2 編號1 連帶保證債
    權，對該既判力效力所及之原告庚○○○等8 人為請求，即
    屬對已受確定判決效力所及之同一訴訟標的提起訴訟，應依
    民事訴訟法第249 條第1 項第7 款，應予駁回。
  (二)原告提出借款申請書、借據及桃園縣桃園市農會約定書各4
    份，其上「黃文誠」之簽名與蓋章是否為訴外人黃一乘所為
    ？即其有無與原告成立系爭消費借貸及連帶保證之意思合致
    ：
    原告主張其與訴外人黃一乘等人成立系爭借貸及連帶保證關
    係之事實，業據其提出借款申請書、借據及桃園縣桃園市農
    會約定書各4 份為憑外，尚有擔保放款明細分類卡、印鑑卡
    資料各4 紙、他項權利證明書及土地抵押權設定契約書1件
    為證，而上開文件上「黃文誠」之印文，核與原告提出之桃
    園縣戶政事務所桃園市戶政事務所印鑑證明及在原告開戶留
    存之印鑑卡之印文相符，此外，被告己○○於本院97年7 月
    21日、97年9 月1日 行言詞辯論程序時亦陳稱：伊原本不認
    識黃文誠，是在借款時，他有到場辦理對保與借款，我只有
    見過黃文誠2 次，對保1 次，放款1 次，大約是在81、82年
    間，之後再也沒有見過他等語（本院卷一第145 頁、第156
    頁），觀諸被告己○○與原告之利害關係相反，該有利原告
    之陳述，應非出於偏袒原告，至被告己○○於本院97年9 月
    1 日行言詞辯論程序時無法辯認被告庚○○○等8 人訴訟代
    理人當庭提出之照片中何人為黃一乘，然考諸被告己○○自
    述其與訴外人黃一乘本無任何往來關係，其僅於81、82年見
    過黃一乘2 次，而被告庚○○○等8 人亦不爭執黃一乘與被
    告己○○間素無往來關係，衡諸一般經驗法則，被告己○○
    應係因時間久遠、不復記憶其面貌等特徵，致無法辨認黃一
    乘爾，要難以此遽認被告己○○上開陳述有重大疵累，即逕
    否認該證述之證據力，是以，堪認上開文書簽名、蓋章為訴
    外人黃一乘所為，與原告成立系爭消費借貸及連帶保證之意
    思合致。又被告庚○○○等8 人另抗辯訴外人黃一乘從未在
    桃園市居住，亦未向訴外人戊○○借戶籍，係遭冒名遷移戶
    籍；其借款申請書、約定書上職業欄填載為「商」，借款用
    途欄填載為「事業投資」，與事實不符；輕率撥放鉅款給毫
    無資力之訴外人黃一乘；遲於今日始起訴追償云云，然該抗
    辯縱使屬實，亦僅係原告內部徵信、審核、放款及追償等行
    政事項有無瑕疵之問題爾，與訴外人黃一乘與原告就消費借
    貸及連帶保證是否成立之意思合致者尚無直接關連。
  (三)原告有無將附表2 編號1 至4 所示之借貸款項交付各借款人
    ：
    原告於81年8 月14日將附表2 編號1 至4 所示各借款人所借
    貸之款項分別匯入訴外人黃一乘、甲○、被告丙○○、己○○設於原告處之帳號為T-70844 （黃一乘）、T-70847 （甲○）、T-70845 （丙○○）、及T-70847 （己○○）之帳戶
    後，黃一乘、甲○、被告丙○○復於同日各將原告所匯入之
    4, 500萬元再轉入被告己○○上開帳戶內等情，業據原告提
    出活期儲蓄存款取款憑條影本3 紙、轉帳收入傳票影本4 紙
    、支出傳票4 紙可稽，而觀諸各該筆借款之支出傳票與轉帳
    收入傳票，二者轉帳時間、戶名、存款帳號、金額、放出日
    期、期間、起息日期、到期日期及利率等記載均屬一致，況
    依不爭執事項(二)所示，附表2 編號1 至4 所示之各借款人就
    各該借款債務，均係於依系爭借款契約按期繳納利息達十期
    以上之82年6 月15日後始未按期繳款，衡諸一般經驗法則，
    若原告未先依約將各借款人所借貸之款項為交付，各該借款
    人豈有按月繳納利息達10期以上之理，是以，堪認原告已將
    附表2 編號1 至4 所示之借款交付各借款人，被告庚○○○
    等8 人矢口否認原告業為消費借貸款項之交付云云，尚無採
    認餘地。
  (四)原告與訴外人黃一乘間借貸關係及其餘3 筆借貸連帶保證，
    是否為通謀虛偽意思表示行為，依民法第87條第1 項前段而
    無效：
    按當事人主張有利於己之事實者，就其事實有舉證之責任，
    民事訴訟法第277 條前段定有明文。又民法第87條之通謀虛
    偽表示，指表意人與相對人相互明知為非真意之表示而言，
    故表意人之相對人不僅須知表意人非真意，並須就表意人非
    真意之表示相與為非真意之合意，始為相當，而第三人主張
    表意人與相對人通謀而為虛偽意思表示者，該第三人應負舉
    證之責，亦有最高法院51年台上字第87號、48年台上字第29
    號、27年上字第2622號判例可參。本件訴外人黃一乘與原告
    就附表2 編號1 至4 所示之消費借貸、連帶保證有意思之合
    致，已如前述，今被告庚○○○等8 人主張原告與訴外人黃
    一乘間借貸關係、連帶保證為通謀虛偽意思表示一節，既為
    原告所否認，揆諸上開法文及判例說明，自應由被告庚○○○等8 人負擔舉證責任，惟其迄至本院言詞辯論終結前，並
    未提出任何事實以實其說，其空言指摘，自難採信。
  (五)原告對訴外人黃一乘取得借貸及連帶保證之債權，是否屬因
    侵權行為而取得之債權，被告庚○○○等8 人得否依民法第
    198 條拒絕履行？
    按「因侵權行為對於被害人取得債權者，被害人對該債權之
    廢止請求權，雖因時效而消滅，仍得拒絕履行。」，固為民
    法第198 條所明定，此即所謂被害人對債權之廢止請求權，
    惟該權利之行使，係以債權人對債務人所取得債權之原因係
    基於侵權行為為前提。本件原告所執以對被告庚○○○等8
    人為請求者，乃係其與渠等被繼承人黃一乘間之消費借貸、
    連帶保證契約，已如前述，今被告庚○○○等8 人雖抗辯以
    系爭貸款係犯罪行為之結果，屬因侵權行為而取得，而依民
    法第198 條拒絕履行原告之請求云云，然渠等亦未提出任何
    積極事證供本院審認，被告庚○○○等8 人此部分之抗辯，
    亦屬無據。
  (六)原告對於被告庚○○○等8 人有無存款債務，其等可否以之
    抵銷對於原告之借貸及連帶保證債務？
    被告庚○○○等8 人另辯稱原告未舉證附表2 編號1 至4 所
    示之借款已據各借款人合法領取，及說明系爭借款之流向，
    則其等對有原告仍存有存款債權，渠等並以此存款債權與原
    告本案之主張為抵銷云云，惟：承上(三)所述，附表2 編號1
    至4 所示之各借款人就各該借款債務，均係於依系爭借款契
    約按期繳納利息達十期以上之82年6 月15日後始未按期繳款
    ，衡諸一般經驗法則，若原告原依約轉入予各借款人帳戶之
    款項，原告未依其與各借款人間消費寄託關係妥善保管該款
    項，任令該款項無故遭他人提領，各該借款人豈有按月繳納
    利息達10期以上之理，是以，堪認原告所交予各借款人之款
    項，業經各借款人自由處分完畢，被告庚○○○等8 人此部
    分抗辯，亦無足採。至被告己○○於本院審理時雖亦抗辯其
    不知其名義帳號T-70847 帳戶內款項如何遭人提領云云，惟
    被告己○○於本院97年7 月21日行言詞辯論程序時即自承：
    「本件買賣土地並非我個人所有，應屬於被告丙○○姊夫周
    添發所有，當時周添發以我的名義去跟人家購買的，黃文誠
    跟周添發應該是朋友，所以才去辦理貸款，這筆款項貸得後
    由周添發運用，我不知道該款項的流向，而且我也找不到周
    添發本人。」等語，被告己○○就同一事實之供述先後不一
    致，且相互矛盾，被告己○○上開抗辯，亦無足採信。
  (七)原告對於被告庚○○○等8人系爭借貸及連帶保證債權，所生
    利息及違約金之請求權，是否罹於消滅時效？
    按「債權人向連帶債務人中之一人免除債務，而無消滅全部
    債務之意思表示者，除該債務人應分擔之部分外，他債務人
    仍不免其責任。前項規定，於連帶債務人中之一人消滅時效
    已完成者準用之。」，民法第276 條定有明文，準此，可知
    消滅時效之抗辯，僅係連帶債務人中生限制絕對效力之事項
    ，其抗辯之效力不及於全體債務人；而利息、紅利、租金、
    贍養費、退職金及其他1 年或不及1 年之定期給付債權，其
    各期給付請求權，因5 年間不行使而消滅，亦有同法第126
    條可參。次按債務人給付遲延所應付之違約金，係按一定利
    率及遲延日數計算者，名稱雖與遲延利息異，然實質上仍為
    賠償債權人因遲延所受損害，債權人應同樣按時收取，不因
    其名稱有異而謂其時效之計算應有不同，仍應適用前揭5 年
    短期消滅時效之規定。本件原告於97年6 月16日起訴，此有
    起訴狀上本院收狀章日期可稽，則於97年6 月16日起回溯5
    年，即92年6 月16日以前之利息、違約金，均已罹於5年 消
    滅時效，本件被告庚○○○等8 人既提出利息、違約金時效
    抗辯，則依民法第144 條之規定及上開法文規定，渠等就原
    告聲明第2 項、第3 項請求自82年6 月15日迄92年6 月15日
    之利息及自82年7 月15日迄92年6 月15日之違約金，自可拒
    絕給付。
六、綜上所述，原告本於消費借貸、連帶保證及繼承關係，請求
    被告等人清償上開本金、利息及違約金之債務，其於主文第
    一項至第五項所示範圍內之請求，為有理由，逾此部分之請
    求，即屬無據，應予駁回。又原告與被告庚○○○等8 人陳
    明願供擔保，聲請宣告假執行或免為假行，就原告勝訴之部
    分，核均無不合，爰分別酌定相當之擔保金額宣告之，原告
    敗訴部分，其假執行之聲請即失所附麗，爰併駁回之。又本
    件事證已臻明確，兩造其餘攻擊防禦方法與判決結果不生影
    響，爰不另贅論，併此敘明。
據上論結，本件原告之訴為一部有理由、一部無理由，依民事訴
訟法第385 條第1 項前段、第79條、第85條第1 項、第2 項、第
390 條第2 項、第392 條第2 項，判決如主文。
中    華    民    國    98    年     5     月    8    日
                          民事第二庭  法  官  石有為
以上正本係照原本作成
如對本判決上訴，須於判決送達後20日內向本院提出上訴狀
中    華    民    國    98    年     5     月    8    日
                                      書記官  顏伯儒
┌─────────────────────────────────────────┐
│附表1                                                                             │
├──┬─────┬────────┬───────┬───────────────┤
│編號│主債務人  │ 連帶保證人     │借貸之金額    │ 附註                         │
│    │即借款人  │                │              │                              │
├──┼─────┼────────┼───────┼───────────────┤
│ 一 │ 黃一乘   │ 甲○、己○○   │4,500萬元     │ 原告曾本於此債權對被告午○○ │
│    │          │ 丙○○、午○○ │              │ 、丙○○向臺灣板橋地方法院聲 │
│    │          │                │              │ 請核發91年促字第63985 號支付 │
│    │          │                │              │ 命令確定在案                 │
├──┼─────┼────────┼───────┼───────────────┤
│ 二 │ 丙○○   │ 己○○、甲○   │4,500萬元     │                              │
│    │          │ 黃一乘、午○○ │              │                              │
├──┼─────┼────────┼───────┼───────────────┤
│ 三 │ 己○○   │ 丙○○、甲○   │4,500萬元     │                              │
│    │          │ 黃一乘、午○○ │              │                              │
├──┼─────┼────────┼───────┼───────────────┤
│ 四 │ 甲○     │ 黃一乘、己○○ │4,500萬元     │ 原告曾本於此債權對黃一乘向臺 │
│    │          │ 丙○○、午○○ │              │ 灣臺北地方法院聲請核發91年促 │
│    │          │                │              │ 字第44847號支付命令確定在案  │
└──┴─────┴────────┴───────┴───────────────┘
┌─────────────────────────────────────────┐
│附表2                                                                             │
├──┬─────┬────────┬───────┬───────────────┤
│編號│主債務人  │ 連帶保證人     │借貸之金額    │ 附註                         │
│    │即借款人  │                │              │                              │
├──┼─────┼────────┼───────┼───────────────┤
│ 一 │ 甲○     │ 黃一乘、己○○ │4,500萬元     │ 原告曾本於此債權對黃一乘向臺 │
│    │          │ 丙○○、午○○ │              │ 灣臺北地方法院聲請核發91年促 │
│    │          │                │              │ 字第44847號支付命令確定在案  │
├──┼─────┼────────┼───────┼───────────────┤
│ 二 │ 丙○○   │ 己○○、甲○   │4,500萬元     │                              │
│    │          │ 黃一乘、午○○ │              │                              │
├──┼─────┼────────┼───────┼───────────────┤
│ 三 │ 己○○   │ 丙○○、甲○   │4,500萬元     │                              │
│    │          │ 黃一乘、午○○ │              │                              │
├──┼─────┼────────┼───────┼───────────────┤
│ 四 │ 黃一乘   │ 甲○、己○○   │4,500萬元     │ 原告曾本於此債權對被告午○○ │
│    │          │ 丙○○、午○○ │              │ 、丙○○向臺灣板橋地方法院聲 │
│    │          │                │              │ 請核發91年促字第63985 號支付 │
│    │          │                │              │ 命令確定在案                 │
└──┴─────┴────────┴───────┴───────────────┘

司法院資訊處製作；財團法人民間司法改革基金會備份。
